臺灣臺北地方法院民事判決　九十年度訴字第三七四九號
　　原　　　告　乙○○
　　被　　　告　甲○○
　　　　　　　　黃瑞發即台北市私立長青萬芳老人養護所
右當事人間請求返還租賃物等事件，本院判決如左：
    主    文
被告甲○○應將坐落台北市○○區○○街三十三號一樓及地下樓房屋騰空返還原告，
並給付原告新台幣柒萬伍仟伍佰元，及自民國九十年六月九日起至清償日止，按週年
利率百分之五計算之利息。
被告甲○○應給付原告自民國九十年十月二十四日起至遷讓第一項房屋之日止，按月
以新台幣伍萬元計算之違約金。
被告黃瑞發即台北市私立長青萬芳老人養護所應將坐落台北市○○區○○街三十三號
一樓及地下樓房屋騰空返還原告。
訴訟費用由被告甲○○負擔二分之一，被告黃瑞發即台北市私立長青萬芳老人養護所
負擔五分之二，其餘由原告負擔。
本判決第一項於原告以新台幣壹佰肆拾伍萬元或等額之台北國際商業銀行汀州分行可
轉讓定期存單為被告甲○○供擔保後，得假執行。但被告甲○○如於假執行程序實施
前，以新台幣肆佰拾柒萬伍仟元為原告預供擔保，得免為假執行。
本判決第二項於原告以新台幣壹拾萬元或等額之台北國際商業銀行汀州分行可轉讓
定期存單為被告甲○○供擔保後，得假執行。但被告甲○○如於假執行程序實施前，
以新台幣肆拾萬元為原告預供擔保，得免為假執行。
本判決第三項於原告以新台幣壹佰肆拾伍萬元或等額之台北國際商業銀行汀州分行可
轉讓定期存單為被告黃瑞發即台北市私立長青萬芳老人養護所供擔保後，得假執行。
但被告黃瑞發即台北市私立長青萬芳老人養護所如於假執行程序實施前，以新台幣肆
佰拾柒萬伍仟元為原告預供擔保，得免為假執行。
原告其餘假執行聲請駁回。
    事實及理由
一、本件原告主張「台北市私立長青萬芳老人養護所」係被告黃瑞發個人創辦，其性
    質類似於獨資商號，而獨資商號與該商號之負責人應屬一體，原告起訴時，將其
    書寫為「黃瑞發即台北市私立長青萬芳老人養護所」，當事人並無不明，被告抗
    辯原告起訴不合法律上之程式云云，尚無足採，合先敘明。
二、原告主張被告甲○○於民國（下同）八十六年八月一日起向原告承租坐落台北市
    文山區○○街三十三號一樓及地下室全部，租金每月新台幣（下同）三萬五千元
    整，原定租期二年，惟屆期被告仍繼續為租賃物之使用，原告亦按期收受租金，
    已視為不定期租賃。詎被告甲○○自九十年一月一日起即未依約給付租金，迄九
    十年五月止，共積欠五個月租金，合計十七萬五千元，扣除雙方訂立租約之始，
    交付押租金九萬元，尚欠八萬五千元，已達二個月以上之租金，原告自得終止租
    約，收回房屋，並按契約第六條被告甲○○應於租賃契約終止之日將租賃房屋返
    還，否則應按月給付原告按照租金五倍計算之違約金。原告於九十年六月四日以
    存證信函催告被告（六月五日收受）於文到三日內一次繳納積欠房租十七萬五千
    元，亦聲明逾期不繳，不另催告，即終止租賃契約，原告於九十年六月二十八日
    起訴，復以九十年十月十八日準備書（一）狀繕本之送達為終止雙方租賃契約之
    意思表示之送達，並為上開九十年七月三十一日終止租約之主張。被告黃瑞發係
    被告甲○○之配偶，未經原告之同意，即以系爭房屋經營「台北市私立長青萬芳
    老人養護所」，且其妻與原告間之租賃關係業已終止，自屬無權占有，原告基於
    所有物返還請求權請求遷讓並返還系爭房屋予原告。並聲明（一）被告甲○○應
    將坐落台北市○○區○○街三十三號一樓及地下樓房屋騰空遷讓返還原告，並給
    付原告新台幣十七萬五千元，及自民國九十年六月九日起至清償日止，按週年利
    率百分之五計算之利息。（二）被告甲○○應給付原告自民國九十年十月二十四
    日起至遷讓返還第一項房屋之日止，按月以新台幣十七萬五千元計算之違約金。
    （三）被告黃瑞發（即台北市私立長青萬芳老人養護所）應將坐落台北市○○區
    ○○街三十三號一樓及地下樓房屋騰空返還原告。（四）第一、二、三項之聲明
    ，原告願以現金或等額之台北國際商業銀行汀州分行可轉讓定期存單供擔保，請
    准宣告假執行。
三、被告則以台北市私立長青萬芳老人養護所係合夥組織，原告列被告黃瑞發即台北
    市私立長青萬芳老人養護所，究以何者為當事人並未臻明確，其起訴不合法律上
    之程式。台北市私立長青萬芳老人養護所係合夥組織，為無權利能力之非法人團
    體，對物並無事實上之管領力，原告主張民法第七百六十七條，卻列合夥為被告
    ，其訴顯無理由。被告自八十二年起迄今，均按月如實給付租金。系爭租賃物仍
    由被告付租使用中，原告僅提供郵局帳戶作為收取租金，關於租賃物之修繕維持
    則不聞不問。復以原告遷居桃園、台北、宜蘭等各縣市，並未告知被告住址，致
    被告難為修繕之催告。又滲漏積水是房屋結構問題，難以根治，僅於八十九年間
    ，被告迫於房屋滲漏積水已極為嚴重，因恐緩不濟急而再度墊付修繕費用。有鑑
    於此次修繕費用較高，故被告曾多次請求原告償還，但原告都置之不理，被告不
    得已只有依法由租金中扣除修繕費用十萬六千元，另代原告繳交租賃所得四萬二
    千元。又原告終止契約未先期通知，原告終止租約不合土地法第一百條第三款規
    定。並聲明（一）原告之訴及其假執行聲請均駁回。（二）如受不利判決，請准
    供擔保免為假執行。
四、原告主張被告甲○○原向原告承租系爭房屋，每月租金三萬五千元整，惟期滿雙
    方繼續租賃，已視為不定期租賃；被告甲○○、黃瑞發係夫妻，被告在系爭房屋
    經營台北市私立長青萬芳老人養護所，被告甲○○自九十年一月至五月未給付租
    金之事實，為被告所不爭執，復有建築改良物所有權狀、房屋租賃契約書、立案
    證書等影本為證，堪信為真實。茲兩造所爭執者為被告甲○○五個月未繳租金原
    告終止契約是否合法？被告黃瑞發即台北市私立長青萬芳老人養護所係獨資或合
    夥？是否無權占有？終止契約後以五倍租金作為違約金是否合理？
五、按出租人非因左列情形之一，不得收回房屋：．．．三、承租人積欠租金額，除
    以擔保金抵償外，達二個月以上時。土地法第一百條第三款定有明文。民法第四
    百四十條亦規定承租人租金支付有遲延者，出租人得定相當期限，催告承租人支
    付租金，如承租人於其期限內不為支付，出租人得終止契約。租賃物為房屋者，
    遲付租金之總額，非達二個月之租額，不得依前項之規定，終止契約。其租金約
    定於每期開始時支付者，並應於遲延給付逾二個月時，始得終止契約。租用建築
    房屋之基地，遲付租金之總額，達二年之租額時，適用前項之規定。又「出租人
    基於土地法第一百條第三款承租人欠租之事由收回房屋，應依民法第四百四十條
    第一項規定，對於支付租金遲延之承租人定相當期限催告其支付，承租人於其期
    限內不為支付者，其租賃契約始得終止。」，最高法院四十年度台上字第三０八
    號判例足供參酌。此屬法定得終止契約事由之規定。另民法第四百五十條亦規定
    租賃定有期限者，其租賃關係，於期限屆滿時消滅。未定期限者，各當事人得隨
    時終止契約。但有利於承租人之習慣者，從其習慣。前項終止契約，應依習慣先
    期通知。但不動產之租金，以星期、半個月或一個月定其支付之期限者，出租人
    應以曆定星期、半個月或一個月之末日為契約終止期，並應至少於一星期、半個
    月或一個月前通知之。此為任意得終止契約事由之規定。其立法理由謂按租賃契
    約之定有期限者，其租賃關係，於期限屆滿時消滅，此屬當然之事。其未定期限
    者，各當事人固得隨時終止契約，然若另有習慣，則應從其習慣，但其習慣僅以
    有利於承租人為限耳。至當事人之一，無論何方為隨時終止契約，或依習慣終止
    契約，均應使負通知相對人之義務，俾得有所準備。惟不動產之租金，係以星期
    、半個月、或一個月定其支付之期限者，出租人應以曆定星期、半個月、或一個
    月之末日為契約終止期，並應至少於一星期、半個月、或一個月前通知之，以保
    護承租人之利益。則在法定終止之事由時，係因承租人遲延給付租金，對於遲延
    之事實係由其所造成，當然知悉，自無須給予如民法第四百五十條之相當準備期
    間，祇要符合法定事由，出租人經相當期間催告即得終止。又參照最高法院四十
    八年度台上字第一二一二號判決要旨「土地之出租人，以承租人積欠租金額達二
    年以上為終止契約之原因者，應依民法第四百四十條第一項定相當期限催告承租
    人支付租金，如承租人於其期限內不為支付，出租人得終止契約。所謂期限之相
    當與否，須斟酌客觀情形而決定之。其承租人主觀之情事，則毋庸予以斟酌。倘
    所定期限較客觀的相當期限為短者，嗣後經過客觀的相當期限，仍有催告之效力
    。」，是以，出租人所定催告期限如較短者於經過客觀相當期限，仍生催告之效
    力，而得終止契約。經查：本件租金雙方約定每月三萬五千元，被告甲○○自九
    十年一月一日起即未依約給付租金，原告於九十年五月二日以台北七十二支局第
    一八九號存證信函催告被告於文到三日內一次繳清積欠之租金十四萬元，並聲明
    逾期不付，不另催告，即終止租賃關係，惟按此次催告，扣除先前交付押租金九
    萬元，被告甲○○僅積欠五萬元，與上開土地法規定不符，其催告自不生效力。
    次查：原告再於九十年六月四日以台北龍口郵局第二三六號存證信函催告被告於
    文到三日內一次繳納積欠之全部房租十七萬五千元，亦聲明逾期不繳，不另催告
    ，即終止租賃契約，此次依原告主張扣除押租金後尚積欠八萬五千元租金，固符
    合土地法第一百條第三款之規定，惟原告所定催告期限尚難謂相當。嗣原告於九
    十年六月二十八日起訴請求被告遷讓房屋，起訴狀繕本於九十年八月八日送達被
    告，應認已為相當催告及終止契約。惟被告抗辯其已扣抵租金，原告終止契約不
    合法云云，爰分別說明之。
六、被告抗辯於九十年六月二十八日遵循往例，將九十年五月份應付租金九千五百元
    （175000租金－42000八十九年一月至十二月稅費－106000修繕費－17500九十年
    一至五月稅費＝9500），連同六月份租金三萬一千五百元，合計四萬一千元匯入
    原告指定帳戶，即其妻林華容於桃園郵局第十二支局帳戶內，並未積欠租金，原
    告催告終止租約不合法云云。經查：被告自九十年一月至五月應繳交租金為一十
    七萬五千元，扣除被告押租金九萬元、被告於九十年六月二十八日匯款五月租金
    九千五百元，尚積欠七萬五千五百元，已逾二個月租金額；如算至六月應繳租金
    為二十一萬元，扣除押租金九萬元，被告於九十年六月二十八日匯款五、六月租
    金四萬一千元，尚積欠七萬九千元，亦已逾二個月租金額。惟被告抗辯應扣除租
    賃稅捐及修繕費用，分述如下：
（一）按租賃關係存續中，租賃物如有修繕之必要，應由出租人負擔者，承租人得定
      相當期限，催告出租人修繕，如出租人於其期限內不為修繕者，承租人得終止
      契約或自行修繕而請求出租人償還其費用或於租金中扣除之。民法第四百三十
      條定有明文。被告抗辯其於八十九年八月代墊之修繕費為十萬六千元云云。惟
      查：原告否認被告有依上開規定通知原告修繕，被告復未舉證以實其說，則被
      告抗辯自租金中扣除修繕費尚有疑義。何況，被告提出者係估價單，不足以證
      明被告確曾支付該修繕費用。再者：估價單記載品名為地下室防水、平台推出
      加蓋、遮雨棚三項，其中平台推出加蓋及遮雨棚二項，縱認真正，依據契約書
      第九條房屋有改裝施設之必要時，乙方（承租人）取得甲方（出租人）之同意
      後得自行裝設，但不得損害原有建築，乙方於交還房屋時自應負責回復原狀。
      被告裝設前應經原告同意，交還房屋時應回復原狀。縱認係有益費用，既未通
      知原告得其同意，亦僅得於契約終止時出租人應否償還其費用之問題。地下室
      防水乙項，被告答辯（二）狀稱係進行地下室防水工程，而答辯（四）狀稱係
      抽乾地下室積水，前後陳述不一，其真實性已有可疑，如係因房屋漏水需要，
      為何未通知原告修繕？被告於八十九年八月修繕後，為何未即為主張租金之扣
      除，遲至被告四、五個月租金未付時，原告欲終止租約時始行提出？綜上，被
      告主張修繕費用扣抵租金尚不可採。
（二）依據契約書第十五條．．．房屋之稅捐由甲方負擔。第十六條本件租屋之房屋
      稅、綜合所得稅等，若較出租前之稅額增加時，其增加部分，應由乙方負責補
      貼，乙方決不異議。第十八條本租金憑單扣繳由甲、乙方負責向稅捐稽徵機關
      負責繳納。但乙方營業所產生增加甲方之房屋稅差額由乙方替甲方支付，及公
      證時差額租金每年共計新台幣一十二萬元所得稅差額由乙方補貼。被告於九十
      年一月九日代墊之租賃所得稅四萬二千元及，九十年一月至五月代墊租賃所得
      稅，計一萬七千五百元，依第十六條約定，其增加部分，應由乙方即被告負責
      補貼，所謂補貼，應係指租金以外，再由被告另外支出而言，則被告從租金中
      扣抵，其扣抵實無理由，足證被告此部分抗辯亦不足採。
（三）綜上所述，被告抗辯以租賃稅捐及修繕費用扣抵租金既不足採，已如前述，則
      被告積欠租金已達二個月以上，已符合土地法第一百條第三款要件，其終止租
      約有效。
七、原告主張台北市私立長青萬芳老人養護所係被告黃瑞發所獨資經營，被告則抗辯
    係合夥組織。經查：依據原告提出立案證書記載黃瑞發申請設置台北市私立長青
    萬芳老人養護所，創辦人為黃瑞發，顯見該養護所係被告黃瑞發所創辦。再向台
    北市政府社會局函調該養護所申請設立概況表，其組織為負責人一人，主任兼護
    士一人、護士一人、服務人員四人，足證該養護所係被告黃瑞發一人所創辦。次
    查：被告雖提出於八十八年十一月十日被告甲○○與黃瑞發簽訂合作契約書為證
    。惟查：台北市私立長青萬芳老人養護所於八十八年六月五日開辦設立，黃瑞發
    登記為創辦人，然被告甲○○、黃瑞發遲至開辦五個多月後即八十八年十一月十
    日始簽訂合作契約書，而非在開辦設立之前，與一般常情已有不同。再者：被告
    二人係夫妻，其關係密切非比尋常，既然以被告黃瑞發為登記名義人即創辦人，
    又不許其實際經營，不得以負責人身分對外作不利養護所行為，且被告黃瑞發所
    佔股份僅有百分之五，在在證明雙方簽訂合作契約書可疑，況且該合作契約書為
    影本，亦無從認定其真正。又查：本件訴訟被告黃瑞發係以個人名義委任訴訟代
    理人，並非以台北市私立長青萬芳老人養護所合夥組織之法定代理人身分委任訴
    訟代理人。綜上，原告主張台北市私立長青萬芳老人養護所為被告黃瑞發所經營
    為可採，被告抗辯尚不足取。復查被告甲○○與原告間租賃關係業經終止如前所
    述，被告黃瑞發即台北市私立長青萬芳老人養護所與原告間並無租賃關係存在，
    亦無任何債權或物權法上之權源而占有系爭房屋，顯係無權占有，原告基於所有
    物返還請求權請求被告黃瑞發即台北市私立長青萬芳老人養護所返還系爭房屋，
    洵屬有據。
八、按約定之違約金額過高者，法院得減至相當之數額。民法第二百五十二條定有明
    文。原告主張依據契約書第六條被告不即時遷讓房屋時，請求被告按月給付租金
    五倍之違約金至遷讓為止。應屬偏高，本院審酌租賃物之位置、雙方租賃期間長
    短、房屋屋齡及使用現況、認為以每月五萬元為適當。
九、綜上所述，兩造租賃契約已合法終止，原告基於租賃物返還請求權，聲明（一）
    請求被告甲○○遷讓房屋部分，洵屬有理。惟請求被告甲○○給付十七萬五千元
    租金（九十年一至五月租金）及其利息，應扣除押租金九萬元，被告匯款五月租
    金九千五百元，其餘七萬五千五百元，及自九十年六月九日起至清償日止，按週
    年利率百分之五計算之利息為有理由，應予准許，逾此部分請求則屬無據。原告
    聲明（二）被告甲○○應自九十年十月二十四日起，至遷讓系爭房屋止，按月給
    付五萬元之違約金部分為有理由，逾此部分請求之違約金則屬無據。原告基於所
    有物返還請求權，聲明（三）請求被告「黃瑞發（即台北市私立長青萬芳老人養
    護所）返還所有物為有理由，應予准許。
十、兩造陳明願供擔保，聲請宣告假執行或免為假執行，經核原告勝訴部分，合於法
    律規定，爰分別酌定相當之擔保金額宣告之；原告其餘假執行之聲請，因訴之駁
    回而失所依據，不予准許。
十一、因本案事證已臻明確，兩造其餘主張陳述及所提之證據，均毋庸再予審酌，附
      此敘明。
十二、結論：原告之訴為一部有理由，一部無理由，依民事訴訟法第七十九條但書、
      第八十五條第一項但書、第三百九十條第二項、第三百九十二條判決如主文。
中　　　華　　　民　　　國　　九十一　　年　　　六　　　月　　十八　　　日
                                            民事第五庭法　　　官  薛中興
右為正本係照原本作成
如對本判決上訴，須於判決送達後廿日內向本院提出上訴狀
中　　　華　　　民　　　國　　九十一　　年　　　六　　　月　　十八　　　日
~B法院書記官　王宜玲
